臺灣高等法院刑事判決　　　　　　　　　　　　　九十一年度上易字第三○九四號
　　上　訴　人　臺灣桃園地方法院檢察署檢察官
　　被　　　告　乙○○　男　民.
　　選任辯護人　周建才律師
右上訴人因被告詐欺案件，不服臺灣桃園地方法院九十年度易字第二一五三號，中華
民國九十一年八月十九日第一審判決（起訴案號：臺灣桃園地方法院檢察署九十年度
偵字第二六○八號），提起上訴，本院判決如左：
    主  文
上訴駁回。
    理  由
一、公訴意旨略以：被告乙○○係臺北縣板橋市○○路○段二二五巷五十八號金將企
    業有限公司（以下簡稱金將公司）之負責人。基於概括之犯意，意圖為自己不法
    之所有，先於民國（下同）八十八年九月二十五日，以電話向桃園縣蘆竹鄉○○
    ○街十八號啟煌通風工程公司（以下簡稱啟煌公司）訂購屋頂排風器一批，總價
    新臺幣（下同）一萬五千三百三十元，佯稱貨到即依約付款。啟煌公司負責人甲
    ○○不疑有他，將排風器一批送至桃園縣桃園市○○路住都大飯店，並於同年九
    月三十日，開立發票向乙○○請款。乙○○以介紹工程為由要求延期付款，並承
    前同一之概括犯意，勸說甲○○承攬長庚紀念醫院醫學大樓遮雨棚之工程。甲○
    ○以未曾承攬過該等業務予以回絕，乙○○仍一再遊說，並稱該工程係台塑關係
    企業所發包之工程，付款方式採現金十五天結算一次，工程款之取得絕無問題等
    語，甲○○不疑有詐應允承攬該工程，著手準備材料並依工程圖加工，十五天後
    向乙○○請款。乙○○以材料未進場為由藉故不付款。甲○○安排材料進場，十
    五天後再向乙○○請款，乙○○復稱長庚醫院未見材料安裝不肯付款。甲○○儘
    速完成鋼構安裝，十五天後再向乙○○請款，乙○○又要求甲○○先開立發票後
    再行請款。甲○○於八十八年十二月二日檢具發票請款，乙○○以尚未收到工程
    款為由拒不付款，僅於八十九年二月二日簽發到期日為八十九年三月三十一日、
    金額為九十一萬九千元之本票一紙交付甲○○。甲○○屆期提示付款，乙○○即
    無音訊，避不見面，甲○○始知受騙。因認被告乙○○涉有刑法第三百三十九條
    第二項詐欺得利罪嫌。
二、訊據被告乙○○，對於向啟煌公司訂購排風器及轉包工程轉予啟煌公司尚未付款
    之事實，固坦承不諱，惟堅決否認有詐欺之犯意及行為，辯稱：伊承包工程，工
    程款都轉來轉去，本擬將承作工程所得承攬報酬，交付與告訴人啟煌公司充為建
    材及安裝費用，然因告訴人所承攬長庚醫院之工程遲延有瑕疵，遭上游承包商二
    十一世紀國際設計工程有限公司（以下簡稱二十一世紀公司）扣款達八十一萬餘
    元，尚有尾款未收齊，且因經濟不景氣，遭他人倒債達一千餘萬元，致無法給付
    工程款予啟煌公司，並無詐欺之故意云云。而檢察官認被告犯詐欺罪，係以告訴
    人啟煌公司負責人甲○○之指訴，證人二十一世紀公司負責人邱晉文證述：長庚
    醫院醫學大樓遮雨棚之工程由二十一世紀公司承作，再轉包予金將公司，工程總
    價為四百零五萬元。金將公司之工程有延誤及瑕疵，需扣款八十四萬五千一百八
    十二元，被告實際收款三百二十萬元等語。另被告自承：其承包前揭工程時，並
    無資本，原希冀以十五天向二十一世紀公司請款之款項支付下游廠商之方式承接
    此工程，惟因工程施作期間問題頻生，致每期收入不足支出等語，認被告於向告
    訴人訂購排風器時，即有資金不足之窘狀，仍設詞詐購，復以介紹工程為由要求
    延期付款，迨工程施作後，向二十一世紀公司請領之款項不敷下游包商所需，竟
    未將詳情告知告訴人，並令告訴人停止施工，反以各種理由使告訴人誤信得以取
    得工程款，而購買材料施作工程，在主觀上有不法所有之意圖，客觀上巧設各種
    理由致告訴人誤信，為其論據。
二、經查：
（一）按犯罪事實應依證據認定之，無證據不得推定其犯罪事實；不能證明被告犯罪
      者，應諭知無罪之判決。刑事訴訟法第一百五十四條、第三百零一條第一項定
      有明文。又認定不利於被告之事實，須依積極證據，茍積極證據不足為不利於
      被告事實之認定時，即應為有利於被告之認定，更不必有何有利之證據，故證
      據是否真實尚欠明顯，自難以擬制推測之方法，為其判斷之基礎（最高法院三
      十年上字第八一六號判例意旨參照）。而刑法第三百三十九條第一項詐欺罪之
      成立，須行為人主觀上有為自己或第三人不法所有之意圖，客觀上施用詐術使
      人將本人或第三人之物交付為其構成要件。此所謂以詐術使人交付財物，必須
      被詐欺人因其詐術而陷於錯誤，若其所用方法，不能認為詐術，亦不致使人陷
      於錯誤即與該罪之要件有間。至於民事債務當事人間，未依債務本旨履行給付
      ，若非出於自始無意給付之詐欺行徑時，自不該當刑法第三百三十九第一項詐
      欺罪之構成要件。而刑事被告不負自證無罪之義務，在無積極證據之情形下，
      自難以被告單純債務不履行狀態，推定自始即有不法所有之意圖而施行詐術。
      因經濟行為本身原寓有不同程度之不確定性或交易風險，交易雙方本應自行估
      量主、客觀情事及搜集相關資訊，以作為其判斷之參考。除有詐欺罪之具體情
      事外，非謂當事人之一方有未依約履行之情形，即應成立詐欺罪。
（二）被告向告訴人所訂購之屋頂排風器一批，確係使用於桃園縣桃園市○○路住都
      大飯店，貨款一萬五千三百三十元，業經被告於九十年十月間付清，為告訴人
      代表人甲○○所承認。另告訴人之不鏽鋼之材料，亦使用於長庚紀念醫院醫學
      大樓遮雨棚之工程，為告訴人所不否認，並據證人即二十一世紀公司負責人邱
      晉文，於原審法院證述明確。是以，被告並未為將告訴人之材料挪作他用或變
      賣等之不法處分。
（三）二十一世紀公司負責人邱晉文證述：財團法人長庚紀念醫院遮雨棚工程，由二
      十一世紀公司承包後，將其中金屬部分工程轉包給金將公司，發包金額為四百
      零五萬九千六百六十三元。因工程遲延並有烤漆板褪色、雨庇漏水之瑕庛，遲
      延扣款五十四萬五千一百八十二元；板子凹陷及烤漆褪色等工程瑕疵，應扣款
      二十七萬四千二百三十一元。則本件金將公司遭二十一世紀公司扣款，為八十
      一萬九千四百十三元。又依二十一世紀公司負責人邱晉文出具之工程款請領單
      據、台塑關係企業總管理處八十九年五月十九日函、同年五月二十二日通知單
      、告訴人所提出統一發票所示：被告向告訴人訂貨之時間在八十八年九月下旬
      ，告訴人向金將公司請款之時間為同年十二月二日；被告於八十九年二月二日
      簽發到期日為八十九年三月三十一日、金額為九十一萬九千元之本票，交付告
      訴人代表人甲○○；被告向二十一世紀公司請領工程款之時間始於八十七年七
      月十五日至八十九年四月五日。長庚醫院所屬之台塑關係企業，於八十九年五
      月十九日函請二十一世紀公司關於雨庇驗收之缺點改善要點如下：一氟碳烤漆
      褪色需重新烤漆。二雨庇上方覆板下垂增設骨架以防下垂。三以上兩項請於八
      十九年七月十五日前改善完成，若無法於上項時間完成，本企業將委由工務處
      自行處理，所需費用將於未領得工程款中扣除。又該企業並於八十九年五月二
      十二日主張，因雨庇缺點改善所需之費用為九十四萬二千五百元。此有前開函
      文及通知單在卷可證。被告承作上述工程之期間，前後近二年之久，若被告與
      告訴人交易並無付款之意思或詐騙材料之不法犯意，豈不取得材料後加以變賣
      處分，何需大費周章鳩工從事工程施作，自難以被告事後未依約支付貨款及工
      資之事，推定其於交易之初即有詐欺之犯意及詐術行為之實施。
（四）至告訴人代表人甲○○指稱：被告表示該工程係台塑關係企業所發包之工程，
      付款方式採現金，十五天結算一次，工程款之取得絕無問題云云，僅屬民事承
      攬契約之糾紛。被告雖於領取承攬工程款後，未依約給付告訴人之貨款及報酬
      之情事，然被告確因經濟不景氣，遭人倒債一千餘萬元，有台灣新竹地方法院
      債權憑證、台灣台中地方法院債權憑證、台灣彰化地方法院債權憑證、台灣板
      橋地方法院債權憑證、台灣花蓮地方法院債權憑證、台灣台北地方法院債權憑
      證、台灣高雄地方法院支付命令及確定證明書、台灣板橋地方法院支付命令及
      確定證明書等在卷可稽，足見其遭人拖累而無力履行債務。既無積極證據證明
被告與告訴人等交易之初即有詐術行為及不法所有之意圖，即與詐欺罪之構成
      要件不符。此外，復查無其他積極之證據足認被告有檢察官所指之犯行，其犯
      罪自屬不能證明。
三、原審認不能證明被告犯罪，為其無罪之諭知，於法並無不合。檢察官依據告訴人
    之聲請，上訴意旨，仍指被告詐欺，核無理由，上訴應予駁回。
四、據上論斷，應依刑事訴訟法第三百六十八條，判決如主文。
本案經檢察官謝英民到庭執行職務
中    華    民    國      九十一      年      十二     月    三十一     日
                            臺灣高等法院刑事第五庭
                                審判長法  官  曾  德  水
                                      法  官  楊  貴  雄
                                      法  官  趙  功  恆
右正本證明與原本無異。
不得上訴。
                                      書記官  孫  佩  琳
中    華    民    國      九十一      年      十二     月    三十一     日
